【裁判字號】    93,自,248
【裁判日期】    950516
【裁判案由】    偽造文書
【裁判全文】
臺灣臺北地方法院刑事判決        九十三年度自字第二四八號
    自  訴  人  庚○○○
    自訴代理人  莊柏林律師
    被      告  乙○○○
                甲○○
    共      同
    選任辯護人  游孟輝律師
    被      告  丁○○
                丙○○
上列被告等因偽造文書等案件，經自訴人提起自訴並追加自訴，
本院判決如下：
    主  文
乙○○○、甲○○、丁○○、丙○○均無罪。
    理  由
一、自訴意旨略以：自訴人庚○○○與被告乙○○○於民國八十
    五年十二月二十三日就坐落於桃園縣楊梅鎮○○○段（下稱
    矮坪子段）土地共計十一筆協議分割並訂定協議書，依該協
    議書第九條之約定，自訴人於簽訂協議時即將辦理抵押權設
    定、合併、分割及移轉登記所需之印鑑證明書四份、權狀十
    一份，並在有關各項申請書用印後均交由被告丁○○代書收
    執。詎被告乙○○○與其子甲○○及代書丁○○，竟共同基
    於意圖為自己不法所有及行使偽造文書之犯意聯絡，明知未
    經自訴人同意，渠等竟利用自訴人交被告丁○○保管前開文
    件之機會，擅自以自訴人為債務人，而分別以被告乙○○○
    為抵押權利人向桃園縣楊梅地政事務所辦理抵押權設定登記
    如附表編號一、二所示（設定登記時間、土地地號、擔保金
    額及抵押權存續期間均詳如附表所示），足生損害於自訴人
    及地政機關對於土地登記事項管理之正確性，而該六及六之
    一二七地號土地，之後並移轉登記至丙○○名下，因認丙○○與乙○○○等三人對上開犯行，互有犯意聯絡與行為分擔
    ，彼四人共同連續涉犯刑法第二百十六條、第二百十條之行
    使偽造私文書、第二百十四條之使公務員登載不實及第三百
    四十二條之背信罪嫌。
二、本件自訴人原僅就被告乙○○○、甲○○及丁○○三人提起
    自訴，嗣於本院審判程序中，以被告丙○○曾為矮坪子段六
    地號土地所有權人，其與被告乙○○○、甲○○、丁○○間
    互有犯意聯絡、行為分擔，而追加自訴其為共同被告，核與
    刑事訴訟法第七條第二款「數人共犯一罪」之相牽連案件相
    符，是依同法第三百四十三條準用第二百六十五條規定，自
    得准予追加，合先敘明。
三、按犯罪事實應依證據認定之，無證據不得推定其犯罪事實，
    又不能證明被告犯罪者，應諭知無罪之判決，刑事訴訟法第
    一百五十四條、第三百零一條第一項分別定有明文。又認定
    不利於被告之事實，須依積極證據，苟積極證據不足為不利
    於被告事實之認定時，即應為有利於被告之認定，更不必有
    何有利之證據，最高法院三十年上字第八一六號判例闡釋甚
    明。再按刑法第三百四十二條第一項之背信罪，以為他人處
    理事務，意圖為自己或第三人不法之利益，或損害本人之利
    益，而為違背其任務之行為，致生損害於本人之財產或其他
    利益為構成要件，故須以有取得不法利益或損害本人利益之
    意圖為必要，若無此意圖，即屬缺乏意思要件，自難律以本
    條之罪，此觀最高法院三十年上字第一二一０號判例意旨自
    明。
四、本件自訴人認被告等共同涉犯偽造文書及背信罪嫌，係以矮
    坪子段第六及六之一二七地號土地均非其與乙○○○於八十
    五年十二月二十三日簽訂之協議書所示設定抵押權範圍內，
    被告等未經自訴人同意，擅自以自訴人為債務人設定如附表
    編號一、二所示抵押權，致生損害於自訴人為其論據。訊據
    被告乙○○○、甲○○、丁○○與丙○○固亦供認附表所示
    之抵押權設定等登記情形，惟均堅詞否認有何偽造文書、背
    信犯行，被告乙○○○、甲○○、丁○○均辯稱各該登記事
    項均依協議書約定內容所為，並無偽造文書、背信之情；被
    告丙○○辯稱：其僅同意登記為六及六之一二七地號之農地
    所有權人，未參與本件土地分割協議，亦不知情等語。被告
    丁○○另否認持有自訴人之印鑑，辯稱各該申辦文件均係自
    訴人及己○○夫妻二人（下稱自訴人夫妻）用印提供，並無
    偽造文書、背信之情。
五、經查：
    (一)本件自訴人夫妻與被告乙○○○於八十五年十二月二十三
      日簽訂協議書，就坐落於矮坪子段六、六之一二、六之二
      七、六之二八、六之三九、六之七一、六之七三、六之七
      四、六之九八、六之九九及六之一二一地號土地共十一筆
      登記為自訴人所有之土地協議分割，並約定其中六之二八
      、六之一二一、六之七四、六之九八、六之七一，及六之
      二七、六之三九地號二筆土地將來合併分割後靠近原六之
      二七地號面積零點零七零七公頃土地，暨六之一二地號土
      地將來分割後靠六之七四地號面積零點四一０三五公頃土
      地應分配予自訴人所有；另六、六之七三、六之九九，及
      六之二七、六之三九地號二筆土地將來合併分割後靠近原
      六之三九地號面積零點一三二０公頃土地，暨六之一二地
      號土地將來分割後靠六之七三地號面積零點七九四六五公
      頃土地應分配予被告乙○○○所有。自訴人夫妻應協同辦
      理土地合併、分割、移轉登記予被告乙○○○或其指定之
      人，並應提出辦理抵押權設定，土地合併、分割及移轉登
      記所需之文件交被告丁○○代書收執，日後如有需補行用
      印或提出證件資料，自訴人願無條件配合，並當場提出戶
      籍謄本三份、印鑑證明四份、土地所有權狀十一份及身份
      證影本一份交被告丁○○簽收等情，已經證人己○○於本
      院審理時證述屬實，且上開協議書簽訂過程，亦經證人即
      現場見證律師戊○○於本院審理時證述綦詳（見本院卷第
      一二七頁），並為被告乙○○○、甲○○自承在卷，復有
      卷附協議書可憑（見本院卷(一)第六頁至第一一頁，本院卷
      (二)第四七頁至第五一頁），堪以認定。
    (二)該六之二七、六之三九地號二筆農地（地目均為旱地），
      原登記為自訴人所有，於八十六年一月十六日申請合併且
      分割，於八十六年二月十三日合併為六之二七地號土地時
      ，並同時分割為六之二七及六之一二七地號二筆土地（地
      目均為旱地）；另六之一二地號土地，亦於八十六年一月
      十六日申請分割，並於八十六年二月四日分割登記為六之
      一二及六之一二六地號二筆土地等情，有地政規費收據聯
      、土地登記謄本、複丈結果通知書、桃園縣楊梅地政事務
      所九十四年四月十二日楊地登字第０九四０００三三九九
      號函暨附件在卷足憑（見本院卷(一)第一三一頁至第一三九
      頁、第一七三頁至第二０四頁）。
    (三)該六之二七及六之三九地號二筆土地，於八十五年十二月
      二十七日經申請為權利人乙○○○之本金最高限額一千萬
      元之抵押權設定登記，惟因其中六之二七地號土地遭限制
      登記，而未及時辦畢，經於八十六年一月十四日補正塗銷
      登記限制後，於八十六年一月十五日就該六之二七、六之
      三九地號二筆土地，均以乙○○○為權利人，設定存續期
      間半年（自八十五年十二月二十三日至八十六年六月二十
      二日）之本金最高限額一千萬元之抵押權登記，嗣該六之
      二七及六之三九地號二筆土地於八十六年二月十三日合併
      為六之二七地號土地時，另行分割出六之一二七地號土地
      ，前開本金最高限額一千萬元抵押權，則繼續存在於分割
      後六之一二七地號土地上（即附表編號一所示之抵押權）
      ；又於八十六年二月二十四日，另以六及六之一二七地號
      二筆土地為標的，以乙○○○為權利人，設定如附表編號
      二所示之抵押權，及附表編號一、二所示之抵押權設定登
      記，均於九十三年十一月二十四日因和解而塗銷等情，有
      土地登記謄本、自訴人與被告乙○○○於本院九十三年度
      重訴字第七六二號履行契約事件之和解筆錄、桃園縣楊梅
      地政事務所九十四年四月十二日楊地登字第０九四０００
      三三九九號函暨附件在卷足憑（見本院卷(一)第一三二頁、
      第一三三頁、第一三七頁至第一三九頁、第一六四頁至第
      一六七頁、第一七三頁至第二０四頁）。
    (四)前開土地合併、分割、移轉及設定抵押權之登記事項均由
      被告即代書丁○○辦理等情，業經證人己○○證述屬實，
      並經被告丁○○自承在卷。而前開六及六之一二七地號二
      筆土地，分於八十七年四月八日、同年月十六日移轉登記
      於乙○○○所指定之丙○○名下之事實，亦經被告乙○○○、甲○○、丁○○及丙○○自承在卷，並有土地登記謄
      本及異動索引在卷可憑（見本院卷(一)第二七八頁、第二八
      三頁）。
六、自訴人雖以協議書中並未約定就六之一二七及六地號土地設
    定抵押權登記為由，指訴附表編號一、二所示之抵押權登記
    ，均係被告乙○○○等共同偽造文書、背信所為，惟：
    (一)就附表編號一部分：經核六之一二七地號土地係於八十六
      年二月十三日分割自同日合併之原六之二七、六之三九地
      號土地（二筆土地先合併為六之二七地號，並同時分割為
      六之二七、六之一二七地號二筆土地）已同前述，且該六
      之一二七地號土地面積恰為一三二０平方公尺（即零點一
      三二０公頃），有前開土地登記謄本可參，恰與協議書所
      示分割後應分配予被告乙○○○部分之土地面積相等，足
      認該六之一二七地號土地依協議書應分配予被告乙○○○
      所有，此觀該土地嗣於八十七年四月十六日移轉登記予乙○○○所指定之丙○○名下，益證其實。又參酌協議書第
      六條所示「甲方（即自訴人夫妻）願以六之二七、六之三
      九地號土地設定存續期間半年之本金最高限額新台幣壹仟
      萬元之抵押權登記，俾擔保乙方（即被告乙○○○）之違
      約金債權。」內容，復審酌證人戊○○於本院審理時亦證
      稱協議書第六條後段之約定，是為了保障乙○○○之權益
      等語（見本院卷(二)第一二八頁），顯然前開六之二七、六
      之三九地號二筆土地於八十六年一月十五日所設定登記之
      抵押權，應係被告乙○○○為免應獲分配土地部分，於完
      成移轉登記前，遭自訴人夫妻處分而為之擔保約定，嗣該
      六之二七、六之三九地號二筆土地合併，並分割新增六之
      一二七地號，前開存在於原六之二七、六之三九地號土地
      之抵押權，基於抵押權之追及效力，繼續存在於分割後新
      增之六之一二七地號土地上，係當然之理，自無偽造文書
      、背信之情形。
    (二)就附表編號二部分：另依協議書第七條：「乙方（即被告
      乙○○○）應於取得附表二分配明細表所示歸屬乙方所有
      土地之全部產權或乙方所應取得之農地未完成移轉登記時
      ，甲方（即自訴人夫妻）同意不擅自處分，並同意乙方所
      分得之旱地由乙方設定本金最高限額壹仟捌佰萬元，存續
      期間不定期之抵押權與乙方，以擔保甲方擅自處分乙方應
      取得農地或被拍賣所應賠償之違約金壹仟伍佰萬元．．．
      」所載內容，被告乙○○○依該協議書所分得之「旱」地
      ，在完成所有權移轉登記前，應設定不定期限之本金最高
      限額抵押權予被告乙○○○以為擔保。而該六地號土地，
      地目為「旱」地，依協議書應分配予被告乙○○○所有，
      六之一二七地號土地，地目為「旱」地，亦屬應分配予被
      告乙○○○所有之土地已如前述，均屬前開協議書第七條
      所示供設定抵押權利予乙○○○以為擔保之標的範圍內，
      參以證人戊○○於本院審理時證稱：協議書第七條之約定
      ，係因乙方（即乙○○○）擔心分配到的土地，在完成移
      轉登記前，遭自訴人夫妻處分，故有此約定（即協議書第
      七條）等語（見本院卷(二)第一二八頁背面），復證稱：丁○○代書於協議書簽訂過程中，有談到關於本件農地移轉
      限制之問題，並提及乙○○○可以指定第三人辦理登記等
      語（見本院卷(二)第一二九頁背面），而證人己○○亦自承
      該協議書第七條之「旱地」，其範圍應自該協議書內容之
      記載決定等語（見本院卷(二)第一三二頁），再審酌附表編
      號二之抵押權設定時間為八十六年二月二十四日，而該六
      及六之一二七地號土地係分於八十七年四月八日、十六日
      ，始由自訴人移轉登記至被告丙○○名下，距本件協議書
      簽訂日期為八十五年十二月二十三日，已超過一年餘，有
      前開協議書及土地異動索引可參，足認被告乙○○○、甲○○因恐該獲分配之土地屬於農地，在土地移轉上受到限
      制，為免在完成移轉登記前遭自訴人夫妻處分，始與自訴
      人夫妻約定協議書第七條，並據以設定附表編號二之抵押
      權以為擔保，被告所辯應屬可信，自無偽造文書、背信
      之情。
    (三)自訴意旨另指訴被告乙○○○等共同偽造自訴人同意辦理
      附表所示抵押權登記之文件云云，惟被告丁○○已否認持
      有自訴人之印鑑，而用以辦理本件附表所示抵押權登記之
      證件及申請文件，均係自訴人提供並當場用印等情，業經
      證人戊○○證述明確，是自訴人此部分指訴，並不足採。
七、綜上所述，本件被告基於前開協議書第六條、第七條之約定
    ，持自訴人所交付、用印之相關證件、文件，辦理本件抵押
    權，既非無權為之，自訴人徒以前開協議書內容，就抵押權
    設定範圍未明載六及六之一二七地號土地為由，指訴被告等
    涉犯偽造文書、背信，顯有誤會，即不能證明被告有自訴人
    所指犯行，揆諸首揭法條及判例，自應諭知被告無罪之判決
    。
據上論斷，應依刑事訴訟法第三百四十三條、第三百零一條第一
項，判決如主文。
中    華    民    國  九十五  年    五    月  十六    日
                  刑事第十一庭審判長法  官  劉方慈
                                    法  官  林庚棟
                                    法  官  陳正昇
以上正本證明與原本無異。
如不服本判決，應於判決送達後十日內，向本院提出上訴狀。
                                    書記官  陳豪達
中    華    民    國  九十五  年    五    月  二十四  日


司法院資訊處製作；財團法人民間司法改革基金會備份。
